ACORDAO-COMPLETO-2461416

ACÓRDÃO 1918/2022 ATA 9/2022 - PRIMEIRA CÂMARA

VISTOS, relatados e discutidos estes autos de concessão de aposentadoria pelo Ministério do Trabalho.
ACORDAM os ministros do Tribunal de Contas da União, reunidos em sessão da 1ª Câmara, diante das razões expostas pelo relator, em:
9.1. considerar legal, para fins de registro, o ato de concessão de aposentadoria ao Sr. Jânio Ferreira (30742/2019, peça 3) , nos termos do § 1º do art. 260 do RI/TCU; 
9.2. encerrar o processo e arquivar os presentes autos.

Atos de Aposentadoria.

Primeira Câmara

Ministério do Trabalho.

3. Interessado: Jânio Ferreira (XXX.571.739-XX).

13.1. Ministros presentes: Benjamin Zymler (na Presidência) e Jorge Oliveira.
13.2. Ministro-Substituto convocado: Augusto Sherman Cavalcanti.
13.3. Ministro-Substituto presente: Weder de Oliveira (Relator).

WEDER DE OLIVEIRA

Em exame, ato de concessão de aposentadoria do Sr. Jânio Ferreira, emitido pelo extinto Ministério do Trabalho.
Reproduzo, com ajustes de forma, a instrução do auditor da Secretaria de Fiscalização de Integridade de Atos e Pagamentos de Pessoal e de Benefícios Sociais (Sefip) (peça 5) , que recebeu anuência do diretor da unidade especializada (peça 6) , bem como do MP/TCU, representado pelo procurador Júlio Marcelo de Oliveira (peça 7) :
" (...) EXAME TÉCNICO
Procedimentos aplicados
3.	Os procedimentos para exame, apreciação e registro de atos de pessoal encontram-se estabelecidos na Instrução Normativa TCU 78/2018 e na Resolução TCU 206/2007. Essas normas dispõem que os atos de pessoal disponibilizados por meio do e-Pessoal devem ser submetidos previamente a críticas automatizadas, com base em parâmetros predefinidos.
4.	As críticas das informações cadastradas na etapa de coleta do ato foram elaboradas e validadas levando-se em conta as peculiaridades de cada ato. Os itens verificados nessa etapa são inerentes a dados cadastrais, fundamentos legais, mapa de tempo, ficha financeira, assim como eventuais ocorrências de acumulação. Trata-se de verificações abrangentes, minuciosas e precisas e sem a necessidade de ação humana e, portanto, menos suscetível a falhas. As críticas aplicadas estão discriminadas no sistema, no Menu e-Pessoal, opção 'Crítica', que podem ser acessadas mediante concessão de perfil específico a servidores do TCU responsáveis pela análise.
5.	Além das críticas automatizadas, há verificação humana adicional no caso de haver alertas do sistema ou informações não formatadas, como esclarecimentos do gestor ou do controle interno.  
6.	As críticas também consideram os registros do Sistema Integrado de Administração de Recursos Humanos (Siape) . O Siape disponibiliza informações atualizadas sobre as parcelas que integram os proventos, diferentemente, portanto, do e-Pessoal, que informa as parcelas no momento do registro do ato. 
7.	Essa confrontação com o Siape fornece uma visão atual e verdadeira da situação, o que permite descaracterizar irregularidades e inconsistências que, embora constantes do e-Pessoal, já foram corrigidas.
8.	As verificações detectadas no ato encontram-se discriminadas na aba de pendências do ato no sistema e-Pessoal, bem como no espelho do ato contemplado por esta instrução.
Exame das Constatações
9.	Ato: 30742/2019 - Interessado: JANIO FERREIRA - CPF: XXX.571.739-XX
9.1.	Parecer do Controle Interno: considerar o ato Legal com esclarecimentos. Justificativa:  1 O servidor responde a PAD há mais de 3 anos e 3 meses e o mesmo ainda não foi concluído. 2 a Portaria de aposentadoria no DOU do dia 28/2/2019 refere-se a servidora REJANE MARIA BESTETTI.
9.2.	Constatações e análises: 
9.2.1.	Houve o registro de pelo menos uma rubrica com 'Denominação para análise pelo TCU = Vantagem de caráter pessoal (82107 - VPNI ART.62-A LEI 8112/90 - AP (Vantagem de caráter pessoal - VPNI art. 62-A Lei 8.112/90) - R$ 49,03) .
a.	Justificativa do Gestor de Pessoal: Não há. Verificação efetuada no âmbito do TCU.
b.	Análise do Controle Interno:  Não há. Verificação efetuada no âmbito do TCU.
c.	Análise da Equipe Técnica:
A concessão da vantagem de quintos ou décimos está em consonância com a jurisprudência deste Tribunal e os critérios das Leis 8.911/1994 e 9.624/1998 (os períodos anteriores a 8/4/1998 são suficientes para a incorporação da vantagem de quintos) .
9.2.2.	O Controle interno emitiu parecer pela legalidade com esclarecimentos.
a.	Justificativa do Gestor de Pessoal: Não há. Verificação efetuada no âmbito do TCU.
b.	Análise do Controle Interno:  Não há. Verificação efetuada no âmbito do TCU.
c.	Análise da Equipe Técnica:
De acordo com a Lei 8.112/1990, o servidor que responde a PAD não pode se aposentar. É o que diz o art. 172: O servidor que responder a processo disciplinar só poderá ser exonerado a pedido, ou aposentado voluntariamente, após a conclusão do processo e o cumprimento da penalidade, acaso aplicada. De acordo com o Controle Interno, não houve a resolução do PAD.
9.3.	O detalhamento da inconsistência acima elencada encontra-se no anexo II dessa instrução. 
9.4.	Encaminhamento do ato: 
9.4.1.	Considerar ILEGAL e recusar registro do ato de Aposentadoria de JANIO FERREIRA do quadro de pessoal do órgão/entidade Ministério do Trabalho (Extinta) , com base nos arts. 71, inciso III, da Constituição Federal, 1º, inciso V, e 39, inciso II, da Lei 8.443/1992 e 260, § 1º, do Regimento Interno.
9.4.2.	Com fulcro no art. 262, caput, do Regimento Interno deste Tribunal, determinar ao órgão/entidade Ministério do Trabalho (Extinta) que: 
a.	dê ciência, no prazo de quinze dias, contados da notificação, do inteiro teor desta deliberação ao interessado, alertando-o de que o efeito suspensivo proveniente da interposição de eventuais recursos junto ao TCU não o exime da devolução dos valores percebidos indevidamente, caso o recurso não seja provido.
b.	promova o retorno à ativa de JANIO FERREIRA, no prazo de trinta dias, contados da ciência desta decisão.
c.	informe o teor do acórdão que vier a ser prolatado, encaminhando ao TCU, no prazo de trinta dias, comprovante da data de ciência pelo interessado, nos termos do art. 4º, § 3º, da Resolução TCU 170/2004.
CONCLUSÃO
10.	A abrangência e a profundidade das verificações levadas a efeito fundamentam convicção de que o ato 30742/2019 pode ser apreciado pela ilegalidade, em razão das irregularidades apontadas no item Exame das Constatações desta instrução, que representam afronta à legislação e à jurisprudência de referência.
11.	O aludido ato deu entrada neste Tribunal há menos de cinco anos, não sendo aplicável, portanto, o procedimento de contraditório e ampla defesa determinado pelo Acórdão 587/2011-TCU-Plenário.
PROPOSTA DE ENCAMINHAMENTO
12.	Ante o exposto, com fundamento no art. 71, inciso III, da Constituição Federal, no art. 1º, inciso V, e art. 39, incisos I e II, da Lei 8.443/1992, no art. 260 do Regimento Interno do Tribunal de Contas da União, propõe-se: 
12.1.	Considerar ILEGAL e recusar registro do ato de Aposentadoria de JANIO FERREIRA do quadro de pessoal do órgão/entidade Ministério do Trabalho (Extinta) , com base nos arts. 71, inciso III, da Constituição Federal, 1º, inciso V, e 39, inciso II, da Lei 8.443/1992 e 260, § 1º, do Regimento Interno.
12.2.	Com fulcro no art. 262, caput, do Regimento Interno deste Tribunal, determinar ao órgão/entidade Ministério do Trabalho (Extinta) que: 
12.2.1.	promova o retorno à ativa de JANIO FERREIRA, no prazo de trinta dias, contados da ciência desta decisão.
12.2.2.	informe o teor do acórdão que vier a ser prolatado, encaminhando ao TCU, no prazo de trinta dias, comprovante da data de ciência pelo interessado, nos termos do art. 4º, § 3º, da Resolução TCU 170/2004.
12.2.3.	dê ciência, no prazo de quinze dias, contados da notificação, do inteiro teor desta deliberação ao interessado, alertando-o de que o efeito suspensivo proveniente da interposição de eventuais recursos junto ao TCU não o exime da devolução dos valores percebidos indevidamente, caso o recurso não seja provido."
É o relatório.

não há.

Procurador Júlio Marcelo de Oliveira.

APOSENTADORIA. CONCESSÃO ENQUANTO INTERESSADO RESPONDIA POR PROCEDIMENTO ADMINSISTRATIVO DISCIPLINAR. PROPOSTAS PELA ILEGALIDADE. DILIGÊNCIA. PAD ARQUIVADO EM RELAÇÃO AO EX-SERVIDOR 1 (UM) ANO APÓS VIGÊNCIA DO BENEFÍCIO. AFASTAMENTO DA IRREGULARIDADE. LEGALIDADE. ENCERRAMENTO. ARQUIVO.

APOSENTADORIA (APOS)

Secretaria de Fiscalização de Integridade de Atos e Pagamentos de Pessoal e de Benefícios Sociais (Sefip).

Trata-se de ato de concessão de aposentadoria ao Sr. Jânio Ferreira, emitido pelo extinto Ministério do Trabalho.
A Secretaria de Fiscalização de Integridade de Atos e Pagamentos de Pessoal e de Benefícios Sociais - Sefip e o MP/TCU propõem a ilegalidade do ato, uma vez que o interessado não poderia aposentar-se à época da vigência do benefício porque respondia a procedimento administrativo disciplinar, o que contraria o caput do art. 172 da Lei 8.112/1990.
Não há reparos a fazer nas análises empreendidas pela unidade instrutiva especializada, acompanhadas pelo MP/TCU, entretanto, a superveniência de novas informações suscita outra análise.
De fato, o interessado respondia a PAD na data de sua inativação, ocorrida em 28/2/2019, o que o impediria de se aposentar, conforme o dispositivo indicado pela Sefip:
"172. O servidor que responder a processo disciplinar só poderá ser exonerado a pedido, ou aposentado voluntariamente, após a conclusão do processo e o cumprimento da penalidade, acaso aplicada".
Não obstante isso, determinei à minha assessoria que entrasse em contato com o gestor, via e-mail, para obter informações atualizadas acerca do PAD.
Em resposta, a Controladoria-Geral da União asseverou que o Sr. Jânio Ferreira respondia a processo administrativo disciplinar na data de sua aposentadoria, anexando despacho e resumo executivo do processo 46012.000629/2014-25, instaurado para apurar supostas infrações funcionais praticadas pelo interessado.
Da leitura do resumo executivo, datado de 21/2/2020 (peça 8, p. 3) , extrai-se que, com base em parecer emitido pelo Ministério da Economia (4539/2019/ME) , a comissão processante entendeu "pela não responsabilização do servidor Jânio Ferreira quanto aos atos que lhe foram imputados", e, assim, manifestou-se pelo arquivamento do processo em relação ao interessado (grifado no original) .
O ministro da Economia substituto, em despacho de 27/2/2020, aprovou o referido parecer e acompanhou a proposta (peça 8, p. 1) 
Em síntese, o Sr. Jânio Ferreira respondia a processo administrativo disciplinar quando se aposentou, preenchendo todos os requisitos exigidos segundo a fundamentação utilizada (EC 47/2005: voluntária, proventos integrais, por 35 anos de contribuição, 25 anos de serviço público, 15 anos de carreira e 5 anos no cargo efetivo) , e cerca de 1 ano depois o PAD foi encerrado, sem a responsabilização do Sr. Jânio Ferreira.
Nessas circunstâncias, considerando o princípio da racionalidade administrativa e que não se verificou outra ilegalidade nos exames realizados, o ato deve ser considerado legal, para fins de registro.
Diante do exposto, manifesto-me pela aprovação do acórdão que ora submeto à apreciação deste Colegiado.
TCU, Sala das Sessões, em 5 de abril de 2022.
Weder de Oliveira 
Relator